【裁判字號】    92,重訴,17
【裁判日期】    921104
【裁判案由】    侵權行為損害賠償
【裁判全文】
臺灣高等法院臺南分院民事判決  九十二年度重訴字第一七號   Ｋ
      原      告  丁  ○  ○
                  丙  ○○○
      訴訟代理人  乙  ○  ○
      被      告  甲  ○  ○
右當事人間請求侵權行為損害賠償事件，經本院刑事庭裁定（九十二年度重交附民字
第四二號）移送前來，本院於民國九十二年十月二十一日言詞辯論終結，茲判決如左
：
    主    文
被告應給付原告丁○○新臺幣柒拾參萬參仟伍佰陸拾壹元、給付原告丙○○○新臺幣
壹拾柒萬伍仟元。
原告其餘之訴駁回。
訴訟費用由被告負擔十分之一，餘由原告負擔。
本判決原告勝訴部分於原告丁○○、丙○○○依序以新臺幣貳拾肆萬肆仟伍佰元、新
臺幣伍萬捌仟參佰元為被告供擔保後，得假執行。
原告其餘假執行之聲請駁回。
    事    實
甲、上訴人方面：
一、聲明：求為判決：(一)被告應給付上訴人丁○○新台幣（下同）八百七十二萬六千
    七百六十八元，應給付原告丙○○○三十五萬元。(二)請准供擔保宣告假執行。
二、陳述：
（一）緣被告甲○○於民國（下同）九十一年一月七日十二時五十分許，駕駛車號Ｗ
      Ｐ—９８８７號自小客車，沿台南市○○○路○段內側快車道由南往北方向行
      駛，行經中華西路一段與新信路之交岔路口處時，汽車行駛至交岔路口本應注
      意車前狀況，左轉彎時，應距交岔路口三十公尺前顯示方向燈或手勢，行至交
      岔路口處左轉，並不得占用來車道搶先左轉，且轉彎車應讓直行車先行，而依
      當時情形，客觀上又無不注意之情事，其能注意竟疏於注意暫停讓中華西路一
      段上之直行車先行，且未達交岔路口中心處即搶先左轉逆向斜穿道路欲進入新
      信路，遂與丁○○之機車ＭＶＧ—０３６號車頭發生碰撞，造成丁○○人車倒
      地，受有第一腰椎爆裂性骨折右側足踝骨折及腰椎脊髓損傷併神經性膀胱症併
      下肢癱瘓、大小便失禁等重度殘障，致終身喪失工作、社交及性生活能力，生
      活需人照顧。奇美醫學中心診斷證明書，如證一；身心障礙手冊，如證二；上
      開事實，業經台灣台南地方法院判決處有期徒刑四月在案。
（二）因故意或過失不法侵害他人之權利者，負損害賠償責任。
      汽、機車或其他非依軌道行駛之動力車輛，在使用中加害他人者，駕駛人應賠
      償因此所生之損害。不法侵害他人之身體或健康者，對被害人因此喪失或減少
      勞動能力，或增加生活上之需要時，應負損害賠償責任。不法侵害他人身體、
      健康，被害人雖非財產上之損害，亦得請求相當金額之賠償，以上民法第一八
      四條第一項前段、第一九一條之二，第一九三條、第一九五條等均分別訂有明
      文。賠償金額之計算
      1.醫療費用部份：
        (1)已支出醫療費用：六萬零一百一十三元整（如證三）。
        (2)已支出醫療補助器材費用：九千元整（如證四）。
      2.增加生活上需要：
        (1)看護費用：五百零四萬元。
          按原告因受傷需要隨身看護，而由其親屬看護雖無現實看護費之支出，但
          由親屬代為照顧原告起出之勞力，非不能評價為金錢之請求，並此種親屬
          間基於親誼恩惠所付出之勞力，不能加惠於加害人，自得認原告受有相當
          親屬看護費之損害，得向被告請求賠償，臺灣地方法院八十四年訴字第一
          四六七號著有判決。原告受傷嚴重，行動不便，須長期復健治療皆由其妻
          看護，自得向被告請求看護費用。原告受傷時，為四十九歲，應其為終身
          殘廢，必需終身有專人看護，以存活至至七十歲計算，餘命為三十一年，
          看護費每月以貳萬元計算，其計算式如下：20,000元×31年=5,040,000元
          。
        (2)交通費用：七萬一千六百元。
          原告丁○○因受傷嚴重，須長期赴醫院門診及復健治療、因家境清寒，無
          自用轎車可代步，復因行動不便，均以計程車載送，其支出自屬必要且合
          理，是以依法提出請求，收據如證五。
      3.減少勞動能力：
        原告原係經營電器修護自營商，其受傷時四十九歲，依行政院之工作能力計
        算係至六十五歲，計十六年，復依行政院公佈九十年度台灣地區自營商平均
        薪資每月為四萬二千元。原告所受之傷害，依保險殘廢標準表計有第六項：
        「中樞神經系統機能之病變，引起截癱或偏癱，致終身不能從事任何工作，
        日常生活需人扶助者」，係屬二級殘廢，復依勞工保險殘廢致減少工作能力
        之計算標準，第二等級殘廢為完全喪失工作能力，則其工作損失為八百零六
        萬四千元。其計算式：42,000元/月×12個月×16年 =8,064,000 元。
      4.精神慰撫金：一百五十萬元
        原告丁○○因車禍致第一腰椎爆裂性骨折、右側足踝骨折及腰椎脊髓損傷併
        神經性膀胱症併下肢癱瘓、大小便失禁等重度殘障，致終身喪失工作、社交
        及性生活力，生活需人照顧。需一輩子承受上開傷害所造成之後遺症，影響
        其婚姻、社交，事業至鉅，心理已造成莫大創傷，精神上痛苦不已，爰依民
        法第一九五條規定，請求被告賠償原告丁○○精神慰撫金一百十五萬元、原
        告楊吳秀珠精神慰撫金三十五萬元，合計一百五十萬元。
      5.費用加總：計算式
        60,113+9,000+5,040,000+71,600+806,400+1,500,000=14,744,713元。
        惟該交通事經臺灣省車輛行車肇事鑑定委員會鑑定過失責任，被告甲○○為
        肇事主因，原告丁○○為肇事為次因，以過失責任均分原則，被告負有百分
        之七十過失責任，故原告所請求被告侵權行為之損害賠償，願以過失責任比
        百分之七十計算，另新光產物保險公司於九十一年七月十八日強制保險理賠
        金，計新台幣一百二十四萬四千五百三十一元，原告亦願意主張先行扣除，
        故原告等請求賠償總金額為新台幣九百零七萬六千七百六十八元整。計算式
        ：(14,744,713元×70%)-0000000=9,076,768元。
（三）原告丁○○係國中畢業，開設電器行，已有十幾年，收入部分約四萬元，無法
      拿到收入證明，原告丙○○○在做美容師兼賣化妝品，每月收入在三萬元左右
      ，房子是自己的，育有一子二女，一個女兒已經嫁了，有一個女兒在讀書，一
      個兒子在工作。
三、證據：除援引臺灣高等法院臺南分院九十二年度交上易字第一○三號刑事判決外
          、並提出戶籍謄本乙份三紙、丙○○○及丁○○之勞工保險投保資料表各
          乙份、奇美醫學中心診斷證明書一紙、身心障礙手冊影本一紙、醫療收據
          四十八紙、醫療補助器材收據二紙、計程車費收據四紙、藥局收據乙紙為
          證。
乙、被告方面：
一、聲明：求為判決：(一)駁回原告之訴。(二)訴訟費用由原告負擔。
二、陳述：
（一）本件原告等之請求並無理由，本事件係肇因原告丁○○駕駛車輛未注意車前狀
      況而撞及被告所駕駛之自小客車所致，被告並無過失，臺灣省車輛行車肇事鑑
      定委員會之鑑定結果並不合理。
（二）被告所投保之強制保險之保險金已由被告領取，而若被告果有過失，則兩造過
      失相抵之後，被告當無再負過失責任之理。
（三）被告係初中畢業，服務業，現從事修理電器工作，薪資每月約二萬元，未婚，
      房子自己的，現有貸款，現在自己住，沒有跟父母親住。
三、證據：未提出任何證據資料。
丙、本院依職權調閱台灣台南地方法院檢察署九十一年度偵字第五九四四號刑事歷審
    卷及函財團法人奇美醫院查詢原告丁○○受傷程度之殘廢等級、函財政部財稅資
    料中心檢送兩造之財產歸戶資料。函財政部高雄市國稅局檢送甲○○自八十八年
    至九十一年之所得稅申報資料、函財政部台灣省南區國稅局岡山稽徵所檢送、原
    告丁○○、丙○○○自八十八年至九十一年之所得稅申報資料。
    理    由
一、按訴之變更或追加，非經他造同意，不得為之。但第二百五十五條第一項第二款
    至第六款情形，不在此限。又訴狀送達後，原告不得將原訴變更或追加他訴。但
    有下列各款情形之一者，不在此限：（三）擴張或減縮應受判決事項之聲明者。
    民事訴訟法第四百四十六條第一項、第二百五十五條第一項第三款定有明文。查
    本件原告丁○○原請求判決：「被告應給付原告九百零七萬六千七百六十八元」
    。嗣經本院闡明後，聲明變更為：「被告應給付原告丁○○八百七十二萬六千七
    百六十八元，應給付原告丙○○○三十五萬元。」此係減縮應受判決事項之聲明
    ，揆諸前揭說明，核無不合，應予准許， 合先敘明。
二、本件原告起訴主張：被告甲○○於九十一年一月七日十二時五十分許，駕駛車號
    ＷＰ—９８８７號自小客車，沿台南市○○○路○段內側快車道由南往北方向行
    駛，行經中華西路一段與新信路之交岔路口處時，汽車行駛至交岔路口本應注意
    車前狀況，左轉彎時，應距交岔路口三十公尺前顯示方向燈或手勢，行至交岔路
    口處左轉，並不得占用來車道搶先左轉，且轉彎車應讓直行車先行，而依當時情
    形，客觀上又無不注意之情事，其能注意竟疏於注意暫停讓中華西路一段上之直
    行車先行，且未達交岔路口中心處即搶先左轉逆向斜穿道路欲進入新信路，遂與
    原告丁○○之機車ＭＶＧ—０３６號車頭發生碰撞，造成原告丁○○人車倒地，
    受有第一腰椎爆裂性骨折右側足踝骨折及腰椎脊髓損傷併神經性膀胱症併下肢癱
    瘓、大小便失禁等重度殘障，致終身喪失工作、社交及性生活能力，生活需人照
    顧。被告因此經台灣台南地方法院判決處有期徒刑四月。爰依侵權行為損害賠償
    請求權，求為判命被告給付原告丁○○醫療費用、增加生活費用、減少勞動能力
    及及精神慰撫金共八百七十二萬六千七百六十八元，應給付原告丙○○○精神慰
    撫金三十五萬元等語。
三、被告則以本事件係肇因原告丁○○駕駛車輛未注意車前狀況而撞及被告所駕駛之
    自小客車所致，被告並無過失，臺灣省車輛行車肇事鑑定委員會之鑑定結果並不
    合理。且被告所投保之強制保險之保險金已由被告領取，而若被告果有過失，則
    兩造過失相抵之後，被告當無再負過失責任之理等語云云以資抗辯。
四、本件原告主張：被告甲○○於九十一年一月七日十二時五十分許，駕駛車號ＷＰ
    —９８８７號自小客車，沿台南市○○○路○段內側快車道由南往北方向行駛，
    行經中華西路一段與新信路之交岔路口處時，汽車行駛至交岔路口本應注意車前
    狀況，左轉彎時，應距交岔路口三十公尺前顯示方向燈或手勢，行至交岔路口處
    左轉，並不得占用來車道搶先左轉，且轉彎車應讓直行車先行，而依當時情形，
    客觀上又無不注意之情事，其能注意竟疏於注意暫停讓中華西路一段上之直行車
    先行，且未達交岔路口中心處即搶先左轉逆向斜穿道路欲進入新信路，遂與原告
    丁○○之機車ＭＶＧ—０３６號車頭發生碰撞，造成原告丁○○人車倒地，受有
    第一腰椎爆裂性骨折右側足踝骨折及腰椎脊髓損傷併神經性膀胱症併下肢癱瘓、
    大小便失禁等重度殘障，致終身喪失工作、社交及性生活能力，生活需人照顧。
    被告因此經台灣台南地方法院判決處有期徒刑四月之事實，業據提出奇美醫學中
    心診斷證明書一紙為證。被告甲○○對於右開時、地駕駛自用小客車與原告丁○
    ○所騎乘之機車發生碰撞，致原告丁○○受傷之事實坦承不諱，惟否認有過失致
    重傷犯行，辯稱：本事件係肇因原告丁○○駕駛車輛未注意車前狀況而撞及被告
    所駕駛之自小客車所致，被告並無過失，臺灣省車輛行車肇事鑑定委員會之鑑定
    結果並不合理云云，惟查：
（一）被告甲○○坦承於右開時、地駕駛自用小客車與原告丁○○所騎乘之機車發生
      碰撞，致原告丁○○受傷之事實，核與原告丁○○於警訊時、偵查中、原審審
      理時及本院刑事庭調查時指訴之情節相符，復有道路交通事故調查報告表、臺
      南市警察局舉發違反道路交通管理事件通知單影本各一份及道路交通事故現場
      蒐證照片（肇事現場照片）十二張附於警卷（第八至十一頁）可資佐證，而原
      告丁○○係因本件車禍受有如前所述之傷害，其中原告丁○○之腰椎脊髓損傷
      併神經性膀胱症併下肢癱瘓，大小便失禁，日常生活無法自理需依賴他人，已
      成為重度肢障者等情，亦有奇美醫學中心出具之診斷證明書一份附於警卷及財
      團法人奇美醫院（下稱奇美醫院）以九十一年九月十三日（九一）奇醫字第三
      七七六號函檢送原告丁○○之病情摘要及相關病歷資料影本附於台灣台南地方
      法院九十一年度交易字第一八三號刑事卷（第四十四至七十四頁）可參，又原
      告丁○○受有第一腰椎爆裂性骨折、腰椎脊髓損傷併神經性膀胱症併下肢癱瘓
      及右側足踝骨折等傷害，是否有治癒可能？是否已毀敗一肢以上之機能？是否
      於身體或健康有重大不治或難治知傷害？據奇美醫院九十二年二月二十六日（
      九二）奇醫字第○九○四號函所附原告丁○○之病情摘要記載「病患（指原告
      丁○○）出院後持續於本院復健治療中，目前大便及小便仍無法自解，左下肢
      小腿肌肉萎縮，肌力維持○一公分（正常為五公分），依目前之醫療水準，應
      屬無法治療，機能喪失」，有該函及病情摘要各一份附於本院前揭刑事卷可稽
      ，本院依職權函詢奇美醫院，該院另以九十二年五月十二日（九二）奇醫字第
      二一二四號函載明：依勞工保險殘廢給付標準表，丁○○先生之殘廢等級以一
      四四項「兩下肢均遺存運動障害者」應屬合適等語，亦有該函附於本院卷可稽
      。足見原告丁○○前開所受傷勢已達毀敗一肢以上之機能及於身體有重大不治
      之重傷害程度，又奇美醫院為醫學中心，其設備及醫師之素質、陣容等情，並
      不亞於高雄長庚醫院等其他各院，且原告丁○○因本件車禍受有上開重傷害，
      係於奇美醫院住院治療，奇美醫院對於原告丁○○所受傷勢亦較瞭解，是其各
      項函覆應屬真實可信。
（二）按汽車（均含機車）行駛時，駕駛人應注意車前狀況，並隨時採取必要之安全
      措施；汽車行駛至交岔路口，左轉彎時，應距交岔路口三○公尺前顯示方向燈
      或手勢，行至交岔路口中心處左轉，並不得占用來車道搶先左轉；轉彎車應讓
      直行車先行，道路交通安全規則第九十四條第三項、第一百零二條第一項第四
      款、第六款前段分別定有明文。查被告於刑事審理時已自認其駕駛自用小客車
      ，其駕車未依規定至路中心左轉，且未讓直行車先行等情甚明，而被告及原告
      丁○○均有經正常程序考領駕照，俱為有駕駛經驗之人，對於上開交通安全規
      則自均知之甚稔，俱為其等應注意之事項，而肇事當時係天候晴、日間自然光
      線、柏油路面乾燥、無缺陷、無障礙物、視距良好等情形，有前開調查報告表
      可考，足見當時被告及原告丁○○客觀上均並無不能注意之情事。而依前開肇
      事現場照片及前開調查報告表之事故現場圖所示，並比對兩車肇事路口寬度及
      兩車肇事位置，可知被告所駕駛之自小客車係偏駛在中華西路一段之來車道上
      ，且車頭右前端距新信路中心處尚有五．一公尺遠之距離，又據原告丁○○於
      本院刑事庭調查時指稱：「（甲○○開始左轉時你是不是已經進入交岔路口前
      ？）我已經進入。」「（甲○○有沒有行駛至中心處再左轉？）沒有。他在安
      全島（指中華西路一段之安全島）就左轉。」等語。證人即臺南市警察局交通
      隊警員於本院刑事庭調查時證稱：「（被告駕車在交岔路口左轉時有沒有在中
      心處左轉？）沒有，他未到路口中心處就佔用來車道搶先左轉作左轉彎。」等
      語，顯見被告確有未至路口中心處即行左轉並有占用來道行駛之事實甚明，被
      告應注意並能注意竟疏於注意其為轉彎車，未暫停讓中華西路一段上之原告丁
      ○○直行車先行，且未達交岔路口中心處即搶先左轉逆向斜穿道路欲進入新信
      路，而原告丁○○亦應注意且能注意該處為交岔路口，可能會有車輛橫彎駛出
      之車前狀況，竟疏未注意減速慢行以保持隨時可以煞停之安全措施，反而以時
      速五十公里之高速貿然直行欲穿越岔路口，致與未讓直行車先行及占用來車道
      搶先左轉之被告上開汽車發生撞擊而肇事，被告及原告丁○○自有違前開規定
      之注意義務，其二人均顯有過失。又肇事路段之速限為時速六十公里，有前開
      調查報告表可按，原告丁○○當時行車時速，據其於警訊時及原審審理時均指
      稱係時速五十公里（見警卷第五頁背面、原審卷第三六頁），並未超速，亦無
      證據足認原告丁○○有超速之情事，被告辯稱：原告丁○○騎乘機車確有超速
      云云，與事實不符。本件車禍責任經送臺灣省臺南區車輛行車事故鑑定委員會
      鑑定結果，認為「一、甲○○駕駛小客車，未依規定左轉，轉彎車未讓直行車
      先行，為肇事主因。二、丁○○駕駛重機車，未注意車前狀況，為肇事次因。
      」，有該會九十一年八月二日南鑑字第九一○八九八號函所附鑑定意見書一份
      附於前揭台灣台南地方法院九十一年度交易字第一八三號刑事卷（第十七頁至
      第十九頁）足參，又送臺灣省車輛行車事故覆議鑑定委員會覆議結果，認為「
      依卷附跡證資料研議結論，照原鑑定意見，惟意見文詞改為『一、甲○○駕駛
      小客車，行經號誌岔路口，左轉時未讓對向直行車先行，為肇事主因。二、丁
      ○○駕駛重機車，行經號誌岔路口，未充分注意車前狀況，為肇事次因。』，
      有該會九十一年十一月六日府覆議字第九一二二一九號函一份附於前揭台灣台
      南地方法院刑事卷（第七六頁）足憑，臺灣省臺南區車輛行車事故鑑定委員會
      及臺灣省車輛行車事故覆議鑑定委員會均同此認定，並均認被告為肇事主因、
      告訴人為肇事次因，被告對本件車禍之發生既有過失，被告聲請再送相關學術
      機關鑑定，本院認無此必要。而原告丁○○雖與有過失，然本件車禍既是被告
      之過失併合發生，被告之過失罪責仍不能解免。又原告丁○○係因本件車禍受
      有重傷害，被告之過失駕駛行為，與原告丁○○之重傷害結果間，顯有相當因
      果關係。被告所辯其駕車未依規定至路中心左轉，且未讓直行車先行，並非當
      然導致本件車禍之發生，其縱有違規，亦與本件車禍及原告丁○○傷害結果並
      無因果關係，毋庸負過失責任云云，尚非可採。
（三）本件被告之過失傷害行為，業經臺灣台南地方法院九十一年度交易字第一八三
      號及本院九十二年度交上易字第一○三號刑事判決判處有期徒刑肆月確定在案
      ，此有台灣台南地方法院九十一年度交易字第一八三號刑事判決及本院九十二
      年度交上易字第一○三號刑事判決在卷可稽，並經本院調閱上開刑事歷審卷查
      明屬實，被告確有侵權行為，堪予認定。
五、次按因故意或過失，不法侵害他人之權利者，負損害賠償責任；不法侵害他人之
    身體或健康者，對於被害人因此喪失或減少勞動能力或增加生活上之需要時，應
    負損害賠償責任；不法侵害他人之身體、健康、名譽、自由、信用、隱私、貞操
    ，或不法侵害其他人格法益而情節重大者，被害人雖非財產上之損害，亦得請求
    賠償相當之金額；前二項規定，於不法侵害他人基於父、母、子、女或配偶關係
    之身分法益而情節重大者，準用之，此於民法第一百八十四條第一項前段、第一
    百九十三條第一項、第一百九十五條第一項前段、第三項分別定有明文。查被告
    之過失傷害行為，與原告之受傷有因果關係，自屬前述之侵權行為。從而原告本
    於侵權行為之法則，請求被告賠償原告醫藥費、不能工作損失即減少勞動能力損
    失、增加生活需要支出如看護費、精神慰撫金及其法定遲延利息，自屬有據。茲
    就原告請求之損害賠償金額是否可採，分項審酌如下：
（一）關於醫療費用部分：原告主張其花費醫療費用等共計陸萬玖仟壹佰壹拾參元，
      雖據提出陽明骨外科診所醫療費用收據五張，上書支出六百五十元、台北榮民
      總醫院門診醫療費用明細收據二張二百元、聖安得烈內科小兒科診所醫療費用
      存根三張共三百元，奇美醫院收費收據二十七張共計支出五萬八千一百四十三
      元（尚未扣除證明書費六百元、一百元、一百元及超等病房費一千五百元）、
      及購買醫療補助器材九千元（包括鋁合金輪椅四千元——上強義肢裝具有限公
      司台南分公司及長背架五千元——晉德傷殘用具製造廠有限公司）、鐵牛運功
      散二百七十元等單據為證。經查其中奇美醫院之證明書費共計八百元中，六百
      元部分係因提出本件卷附之診斷證明書所支出而得認屬必要外，另各一百元二
      張證明書費，未提出任何證據證明係屬醫療上所必須，難認係醫療上所必要，
      尚難准許之外；另超等病房費一千五百元部分，未據證明原告丁○○所受之傷
      害勢須住於超等病房，否則於傷勢復原不利外，難認非治療上之支付，及鐵牛
      運功散二百七十元，亦難認係醫療上所必須，均不應准許。其餘原告實際花費
      之醫療費用共計六萬六千五百九十三元，依原告所受傷害及收據載明治療費別
      ，自屬治療上之必要費用，應予准許。
（二）關於不能工作損失即喪失或減少勞動能力損失八百零六萬四千元部分：原告主
      張其原係經營電器修護自營商，於四十二年二月二十一日出生，其受傷時四十
      九歲，依行政院之工作能力計算係至六十歲，依行政院公布九十年度台灣地區
      自營商平均薪資每月為四萬二千元云云，業據提出勞工保險被保險人投保資料
      表以資證明，而得信其確為電器修護自營商，投保薪資八十九年十一月二日起
      係每月兩萬零一百元，自九十一年十月一日起係每月二萬六千四百元，然經本
      院函請財政部台灣省南區國稅局岡山稽徵所檢送原告丁○○自八十八年至九十
      一年所得申報資料，查知原告丁○○於八十八年所得總額為十四萬零八百六十
      一元，八十九年度為六萬八千七百九十五元、九十年度、九十一年度均無報稅
      資料，有財政部台灣省南區國稅局岡山稽徵所九十二年七月二日南區國稅岡山
      二字第０九二００四一六四六號函覆卷足考，則原告丁○○似自九十年度即無
      所得，然一般人均喜將所得降低以便節稅，因此所得申報資料尚非絕對真實之
      工作所得，經本院闡明後，原告同意將勞動工作能力損失依最低勞動基本工資
      即每月一萬五千八百四十元計算其工作所得，被告未爭執，而本院認原告丁○
      ○既非失業，以其出車禍前之四肢健全狀態從事勞力付出，每月應有最低勞動
      基本工資收入，亦屬可信，是原告之勞動能力之計算標準應按最低勞動基本工
      資即每月一萬五千八百四十元計算為合理。又原告丁○○發生本件車禍後，即
      因重殘，領有殘障手冊，本院依職權函詢奇美醫院，該院另以九十二年五月十
      二日（九二）奇醫字第二一二四號函載明：依勞工保險殘廢給付標準表，丁○
      ○先生之殘廢等級以一四四項「兩下肢均遺存運動障害者」應屬合適等語，已
      如前述，經本院再次函詢，奇美醫院再以九十二年九月二十四日（九二）奇醫
      字第四二二四號函覆：「病患丁○○因腰椎骨折壓迫神經，造成兩下肢無力，
      尤其以左腳較厲害，目前已可以自理日常生活，可以持柺杖走路，不需他人加
      以看護。但因兩下肢無力狀況仍存在，無法從事需搬運費力之工作，故對於原
      本電器修復自營商之工作仍無法勝任，如果屬於文書、記帳等工作，應該可以
      從事無虞。至於勞動能力的喪失，描述如下：雙上肢完全正常，右下肢足踝部
      稍無力（肌力為四分），左下肢膝稍無力（肌力為四分）踝部極無力（肌力為
      零至一分）（肌力滿分為五分）」等語甚明。經詢原告，其陳稱：原告於九十
      二年六月份左右可以自理生活（可以自行吃飯、穿衣、如廁），因為（在）這
      之間原告還有去做傳統療法幫助進步，原告經營的電器行因此歇業等語，被告
      就此未為爭執，參酌本院刑事庭於九十二年二月間函詢奇美醫院，奇美醫院九
      十二年二月二十六日（九二）奇醫字第○九○四號函所附告訴人之病情摘要記
      載「病患（指告訴人）出院後持續於本院復健治療中，目前大便及小便仍無法
      自解，左下肢小腿肌肉萎縮，肌力維持○一公分（正常為五公分），依目前之
      醫療水準，應屬無法治療，機能喪失」，有該函及病情摘要各一份附於本院上
      揭刑事卷可稽，足認在九十二年六月份前原告未能自理生活，亦因此無法再經
      營電器修復商之工作及店面（原告亦稱自車禍後，即未再開店，被告未爭執）
      ，共計十五點七六個月，總計工作損失此部分為二十四萬九千六百三十八元，
      此後其因「兩下肢均遺存運動障害者」，屬於殘廢等級第一四四項即為第六級
      ，堪認喪失勞動能力約為百分之七六點九，而其既為勞動能力工作者，應認至
      六十歲退休，是自九十二年六月一日至其六十歲退休，尚有九點七一年之工作
      時間，依霍夫曼計算法扣除期前利息，年別5%複式霍夫曼計算法（第一年不扣
      除中間利息），其計算式為：[190080* 7. 00000000（此為應受扶養9年之霍
      夫曼係數）+190080*0.71*（8.00000000 -0.00000000）]=0000000（小數點以
      下四捨五入）0000000*76.9﹪＝0000000」為一百十八萬零八百十五元，加計
      之前未工作之損失，為一百四十三萬零四百五十三元。是原告所請求之工作損
      失於一百四十三萬零四百五十三元範圍內於法有據，應予准許，逾此部分之請
      求，即不應准許。
（三）關於增加生活需要支出部分：
  １、交通費七萬一千六百元部分：原告主張因受傷嚴重，須長期赴醫院門診及復健
      治療、因家境清寒，無自用轎車可代步，復因行動不便，均以計程車載送，其
      支出自屬必要且合理等語，業據提出收據四紙為憑，被告對該書據並未爭執。
      而查原告因本件車禍，腰椎脊髓損傷併神經性膀胱症併下肢癱瘓，大小便失禁
      ，日常生活無法自理需依賴他人，已成為重度肢障者，嗣經積極復健，自九十
      二年六月份起始能自理生活，在此之前日常生活均賴他人扶持，故為至醫院復
      健，需賴計程車接送，勢所難免，其中從茄萣至台北榮民總醫院，於九十一年
      六月十四日所支出之計程車費八千元部分，原告並未提出相關醫療收據足以證
      明確於當日曾前往台北榮民總醫院，而難准許，其餘六萬三千六百元，為有理
      由，應予准許。
  ２、看護費部分：按因親屬受傷，而由親屬代為照顧被害人之起居，固係基於親情
      ，但親屬看護所付出之勞力，並非不能評價為金錢，只因兩者身分關係密切而
      免除支付義務，此種親屬基於身分關係之恩惠，自不能加惠於加害人。故由親
      屬看護時，雖無現實看護費之支付，亦應認被害人受有相當於看護費之損害，
      得向加害人請求賠償（最高法院八十六年台上字第二○○五號判決意旨參看）
      ，是以原告主張其因本件車禍自九十一年二月七日入院急救，此後行動不便，
      已呈殘廢，日常生活無法自理，需長期復健治療，終生需由其妻看護，故應衡
      量比照僱用職業護士看護情形，認原告受有相當親屬看護費之損害，得向被告
      請求賠償，茲原告受傷時，為四十九歲，應其為終身殘廢，必需終身有專人看
      護，以存活至至七十歲計算，餘命為三十一年，看護費每月以貳萬元計算等語
      ，然原告自九十二年六月份已能自理生活，無需他人再行看護，已如前述，故
      看護費用應僅能計算至九十二年五月三十一日，自車禍起算至九十二年五月三
      十一日為十五點七六個月，共計三十一萬五千二百元，於此範圍洵無不合，應
      予准許，逾此範圍之請求，洵屬無據，應予駁回。
（四）非財產上之損害部分（慰撫金）：按慰撫金數額之認定，除依所受身體上及精
      神上痛苦程度及所造成之影響二者予以衡量外，尚須斟酌雙方之身分資力與加
      害之程度及各種情形，予以核定。又若被害人之身體、健康被侵害，情節重大
      者，例如已至植物人之程度，其父母子女或配偶基於親情、倫理或生活扶持等
      利益，認係身份法益之一種，非不得請求債務人就非財產上損害為相當之賠償
      （見孫森焱第二二四頁、二六三頁、三五二頁）。查原告丁○○因車禍致第一
      腰椎爆裂性骨折、右側足踝骨折及腰椎脊髓損傷併神經性膀胱症併下肢癱瘓、
      大小便失禁等重度殘障，致終身喪失工作、社交及性生活力，生活需人照顧。
      嗣雖經努力復健而略有起色，然出力工作仍未能從事，須一輩子承受上開傷害
      所造成之後遺症，影響其婚姻、社交，事業至鉅，不便之情，身心痛苦，可想
      而知。而其係國中畢業，開設電器行，已有十幾年，收入部分約四萬元，無法
      拿到收入證明，原告丙○○○在做美容師兼賣化妝品，每月收入在三萬元左右
      ，房子是自己的，育有一子二女，一個女兒已經嫁了，有一個女兒在讀書，一
      個兒子在工作。被告係初中畢業，服務業，現從事修理電器工作，薪資每月約
      二萬元，未婚，房子自己的，現有貸款，現在自己住，沒有跟父母親住。業據
      兩造陳明在卷。又原告丁○○查無財產歸戶資料，原告丙○○○有房屋三筆及
      土地四筆，被告則有土地及房屋各一筆，投資四筆，有財政部財稅資料中心九
      十二年六月三日資五字第九二０八六二八五號函在卷可考。如上所述，原告受
      傷多處，且曾經癱瘓無能自理生活，其妻即原告丙○○○一方面要工作，一方
      面看護原告，並帶原告四處求醫積極復健，至原告終有起色，堪信原告丁○○
      其肉體、精神確受極大痛若，而原告丙○○○因身為配偶眼見原告丁○○癱瘓
      ，無能自理生活，其精神所受痛苦，亦無足為外人道，故本院斟酌兩造之教育
      程度、身份、地位、經濟能力及原告等因此遭受精神上痛苦之程度等一切情狀
      ，應認原告丁○○、丙○○○請求被告賠償其非財產上之損害（慰撫金）以九
      十五萬元、二十五萬元，屬適當公允，為有理由，應予准許，逾此數額之請求
      尚嫌過高，不應准許。
（五）綜上所述，原告基於侵權行為之損害賠償請求權，請求被告賠償原告丁○○醫
      藥費六萬六千五百九十三元，不能工作損失即喪失或減少勞動能力損失一百四
      十三萬零四百五十三元、交通費六萬三千六百元、看護費三十一萬五千二百元
      、非財產上之損害（慰撫金）九十五萬元，合計為二百八十二萬五千八百四十
      六元。賠償原告丙○○○非財產上之損害（慰撫金）二十五萬元。
六、惟按「損害之發生或擴大，被害人與有過失者，法院得減輕賠償金額或免除之」
    ，民法第二百十七條第一項定有明文。此項規定之目的，在謀求加害人與被害人
    間之公平，故在裁判上法院得以職權減輕或免除之；又按民法第一百九十二條第
    一項規定不法侵害他人致死者，對於支出殯葬費之人，亦應負損害賠償責任，係
    間接被害人得請求賠償之特例。此項請求權，自理論言，雖係固有之權利，然其
    權利係基於侵權行為之規定而發生，自不能不負擔直接被害人之過失，倘直接被
    害人於損害之發生或擴大與有過失時，依公平之原則，亦應有民法第二百十七條
    過失相抵規定之適用，此經最高法院八十五年度台上字第一七五六號、六十三年
    台再字第一八二號判例著有明文。經查原告在本件車禍，亦應注意且能注意該處
    為交岔路口，可能會有車輛橫彎駛出之車前狀況，竟疏未注意減速慢行以保持隨
    時可以煞停之安全措施，反而以時速五十公里之高速貿然直行欲穿越岔路口，致
    與未讓直行車先行及占用來車道搶先左轉之被告上開汽車發生撞擊而肇事，被告
    及原告丁○○自有違前開規定之注意義務，其二人均顯有過失。又肇事路段之速
    限為時速六十公里，有前開調查報告表可按，原告丁○○當時行車時速，據其於
    警訊時及原審審理時均指稱係時速五十公里（見警卷第五頁背面、原審卷第三六
    頁），並未超速，亦無證據足認原告丁○○有超速之情事，本件車禍責任經送臺
    灣省臺南區車輛行車事故鑑定委員會鑑定結果，認為「一、甲○○駕駛小客車，
    未依規定左轉，轉彎車未讓直行車先行，為肇事主因。二、丁○○駕駛重機車，
    未注意車前狀況，為肇事次因。」，亦如前述。是原告丁○○所受傷害之擴大，
    原告丁○○自己顯然亦與有過失，本院斟酌雙方過失輕重程度與原因力之強弱，
    認被告應負之過失責任為七分，原告丁○○應負之過失責任則為三分；換言之，
    本院認應減輕被告賠償責任百分之三十，故原告丁○○僅得請求被告等應賠償金
    額之十分之七，而原告丙○○○雖係基於新修正民法第一百九十五條第三項規定
    ，而得單獨請求被告賠付非財產上之損害，然其權利係基於侵權行為之規定而發
    生，自不能不負擔直接被害人之過失，揆珠前揭判例意旨，本件直接被害人即原
    告丁○○於損害之發生或擴大與有過失時，依公平之原則，亦應有民法第二百十
    七條過失相抵規定之適用，方屬公允適當，則原告得請求被告賠償金額原告楊福
    欲部分合計為一百九十七萬八千零九十二元，原告丙○○○部分為十七萬五千元
    （元以下四捨五入）。
七、末按強制汽車責任保險法第三十條規定：「保險人依本法規定給付之保險金，視
    為加害人或被保險人損害賠償金額之一部分；加害人或被保險人受賠償請求時，
    得扣除之」。查原告丁○○因本件車禍之發生初始四肢癱瘓，依強制險約定，得
    獲得最高額一百二十四萬餘元之理賠金；又原告等人自認原告丁○○已受領一百
    二十四萬四千五百三十一元之保險理賠金，揆諸前揭法條規定，原告所受領之保
    險金一百二十萬四千五百三十一元自應視為被告損害賠償金額之一部，該一百二
    十四萬四千五百三十一元應自原告丁○○請求之金額中扣除，從而，原告丁○○
    得請求被告賠償七十三萬三千五百六十一元（0000000－0000000
    ＝７３３５６１）。
七、從而原告依侵權行為損害賠償請求權，請求被告給付原告丁○○七十三萬三千五
    百六十一元、給付原告丙○○○十七萬五千元，為有理由，應予准許，逾此範圍
    之請求，為無理由，應予駁回。
八、假執行之宣告：
    原告陳明願供擔保，聲請宣告假執行，經核其勝訴部分，合於法律規定，酌定相
    當擔保金額宣告之；其餘假執行之聲請，因訴之駁回而失所附麗，不予准許。
九、本件原告之訴，為一部有理由，一部無理由，依民事訴訟法第七十九條但書、第
    七十八條、第八十五條第一項、第四百六十三條、第三百九十條第二項，判決如
    主文。
中      華      民      國    九十二    年    十一      月     四       日
                                    臺灣高等法院臺南分院民事第四庭
~B1審判長法官  林    金    村
~B2      法官  曾    平    杉
~B3      法官  袁    靜    文
右為正本係照原本作成。
原告如對本判決上訴，須於判決送達後廿日內向本院提出上訴狀，未表明上訴理由者
，應於上訴後廿日內，向本院提出理由書。
中      華      民      國    九十二    年    十一      月     五       日
                                        法院書記官  黃    文    生


司法院資訊處製作；財團法人民間司法改革基金會備份。
